---
title: "Graficando"
output: html_document
---

```{r setup, include=FALSE}
knitr::opts_chunk$set(
  echo = TRUE,
  fig.height = 3,
  fig.width = 5,
  message = FALSE,
  warning = FALSE
)
```

Ahora que tenés los datos en forma de tabla, todo lo que queda es usar las mismas herramientas que usarías para trabajar con cualquier otro tipo de dato. 


```{r}
# Cargo los paquetes necesarios
library(magrittr)
library(ggplot2)
library(dplyr)
library(data.table)
library(metR)

# Leo los datos
# 
sst <- ReadNetCDF("datos/temperatura_mar.nc", vars = "sst")

# Me quedo con un solo campo, para graficar
sst1 <- sst[time == time[1]]

sst1 <- sst %>% 
  filter(time == time[1])
```


Ya vimos una forma rápida de graficar este tipo de datos usando `geom_raster()`:

```{r}
sst1 %>%  
  ggplot(aes(longitude, latitude)) +
  geom_raster(aes(fill = sst)) 
```

Con `geom_raster()`, cada punto de grilla es representado como un rectángulo cuyo color de relleno se mapea al valor de la variable, por lo tanto la estética a usar es `fill`.

## Contornos

Otra forma de mostrar este tipo de campos (o sea, que pinta tiene la variable en una región) es usando contornos con `geom_contour()`.
A mí me gusta usar `metR::geom_contour2()` porque usa contornos negros por default y tiene otras funcionalidades útiles. En este caso, cada línea corresponde a un valor específico de la variable y por eso usamos el argumento `z` para mapearla.

```{r}
sst1 %>%  
  ggplot(aes(longitude, latitude)) +
  geom_contour2(aes(z = sst)) 
```


El problema es que ahora perdemos los contienentes gratis y no tenemos información sobre que valores representa cada línea. 
Podemos obtener un resultado intermedio usando contornos llenos con `metR::geom_contour_fill()` (de nuevo, ggplot2 tiene un `geom_contour_filled()` pero yo prefiero los defaults y otras funcionalidades de `geom_contour_fill()`).

```{r}
sst1 %>%  
  ggplot(aes(longitude, latitude)) +
  geom_contour_fill(aes(z = sst)) 
```

En este punto estaría bueno tener no tener los continentes pixelados (esto se debe a la baja resolución de los datos principalmente). 
El paquete {rnaturalearth} tiene datos de costas, países y regiones en distitas resoluciones. Pero por ahora podemos evitar instalar otro paquete, usando la función `map_data()` de ggplot2.

```{r}
ggplot() +
  geom_polygon(data = map_data("world2"), aes(long, lat, group = group), 
               fill = "white")
```

Ahora podemos poner eso encima del gráfico anterior.

```{r}
mapa <- geom_polygon(data = map_data("world2"), aes(long, lat, group = group), 
                     fill = "white", inherit.aes = FALSE)
```

```{r}
sst1 %>%  
  ggplot(aes(longitude, latitude)) +
  geom_contour_fill(aes(z = sst)) +
  mapa
```

Aún con esto seguimos viendo las cosas "pixeladas". 
Una forma de resolver esto es rellenando las regiones sin datos con un valor razonable. 
`metR::geom_contour_fill()` tiene el argumento `na.fill` que si es `TRUE`, interpola los datos faltantes: 

```{r}
sst1 %>%  
  ggplot(aes(longitude, latitude)) +
  geom_contour_fill(aes(z = sst), na.fill = TRUE) 
```

Sabemos que los datos bien adentro de los continentes no tienen sentido, pero si lo que vamos a hacer es taparlos con el mapa, no tiene mucha importancia.

```{r}
sst1 %>%  
  ggplot(aes(longitude, latitude)) +
  geom_contour_fill(aes(z = sst), na.fill = TRUE) +
  mapa
```

## Usando proyecciones

Hasta ahora usamos datos grillados en una grilla regular en longitud y latitude, pero no todos los datos son así. 
Por ejemplo el dataset de ejemplo `surface` tiene datos de topografía del centro de Argentina.


```{r}
head(surface)
```

Vemos que tiene datos de topografía en longitud y latitud, en este espacio los datos no son regulares ya que tiene en cuenta la curvatura de la Tierra. Pero además en el data.frame hay dos columnas x e y que corresponde a la distancia en metros entre las observaciones o datos al punto central de la proyección de estos datos.  Vamos a ver qué pinta tienen cuando graficamos en función de la latitud y la longitud:


```{r}
surface %>% 
  ggplot(aes(lon, lat)) +
  geom_point(aes(colour = height))
```


Claramente esto no es un cuadrado, pero hay una cierta regularidad en la ubicación de los puntos. 
La grilla sí es regular, pero en la proyección de Lambert. Si graficamos usando la información en x e y (o sea los datos "desproyectados" nos encontramos con lo siguiente:

```{r}
surface %>% 
  ggplot(aes(x, y)) +
  geom_raster(aes(fill = height))
```

En esta grilla regular si podemos graficar contornos sin problema.

```{r}
surface %>% 
  ggplot(aes(x, y)) +
  geom_contour_fill(aes(z = height))
```

Una forma de definir esa proyección es con una "proj-string"; un texto que define de qué proyección se trata y cuáles son sus parámetros. 
(Aunque notar que este paradigma [ya se quedó viejo](https://inbo.github.io/tutorials/tutorials/spatial_crs_coding/))
¿De donde sale esta string? 
¡De los metadatos! 
Si tu archivo netCDF está bien hecho, parte de sus metadatos va a ser la proyección.
En este caso, el "metadato" es este documento y la proj-string es la siguiente:


```{r}
proj_string <- paste0("+proj=lcc +lat_1=-30.9659996032715 +lat_2=-30.9659996032715 +lat_0=-30.9660034179688 +lon_0=296.432998657227 +a=6370000 +b=6370000 +over")
```

Si incluimos esta información en argumento `proj` de `geom_contour_fill()` podemos pasar de las coordenadas proyectadas x/y a lon/lat y visualizar la región de manera correcta. 


```{r}
surface %>% 
  ggplot(aes(x, y)) +
  geom_contour_fill(aes(z = height), proj = proj_string)
```

Y ahora se puede superponer estos datos de topografía a los datos de temperatura de la superficie del mar:

```{r}
sst1 %>%  
  .[longitude %between% c(270, 320) & latitude %between% c(-60, -20)] %>% 
  ggplot(aes(longitude, latitude)) +
  geom_contour_fill(aes(z = sst), na.fill = TRUE) +
  mapa +
  geom_contour_fill(aes(x, y, z = height), proj = proj_string, data = surface) +
  coord_quickmap(xlim = c(270, 320), ylim = c(-60, -20)) 
```

Pero ahí hay un problema, que es que estamos graficando dos variables muy distintas usando la misma escala de colores. 
Una forma de plotear varias escalas de colores en un mismo ggplot es usando el paquete [ggnewscale](https://eliocamp.github.io/ggnewscale/). 


```{r}
sst1 %>%  
  .[longitude %between% c(270, 320) & latitude %between% c(-60, -20)] %>% 
  ggplot(aes(longitude, latitude)) +
  geom_contour_fill(aes(z = sst), na.fill = TRUE) +
  mapa +
  ggnewscale::new_scale_fill() +
  geom_contour_fill(aes(x, y, z = height), proj = proj_string, data = surface, 
                    breaks = seq(1, 6000, by = 500)) +
  scale_fill_gradientn(colours = terrain.colors(4), guide = "none") +
  coord_quickmap(xlim = c(270, 320), ylim = c(-60, -20)) 
```


## Guía discretizada

Un último truco que hace ayuda a interpretar los contornos llenos es cambiar la guía de colores. 
`geom_contour_fill()` por defecto usa una escala continua para el aes fill, por lo que la guía de colores es un degradé continuo. 
El problema de eso es que no respeta necesariamente la idea de que `geom_contour_fill()` en cierta forma está discretizando los datos. 

Una primera solución es usar una variable discreta.
Para esto hay que cambiar el aes fill a `..level..`, que es la variable "level" computada por el geom. 
Esta es una versión discreta de la variable usada por default (`..level_mid..`), lo cual fuerz a gplot2 a elegir una escala discreta junto con su guía.


```{r}
sst1 %>%  
  .[longitude %between% c(270, 320) & latitude %between% c(-60, -20)] %>% 
  ggplot(aes(longitude, latitude)) +
  geom_contour_fill(aes(z = sst, fill = ..level..), na.fill = TRUE) +
  mapa +
  coord_quickmap(xlim = c(270, 320), ylim = c(-60, -20)) 
```
El problema con esta escala es que no reconoce que si bien los datos ahora son discretos, ¡éstos representan números continuos!
Para ilustrar el problema, veamos qué pasa si usamos breaks que no son equidistantes.


```{r}
sst1 %>%  
  .[longitude %between% c(270, 320) & latitude %between% c(-60, -20)] %>% 
  ggplot(aes(longitude, latitude)) +
  geom_contour_fill(aes(z = sst, fill = ..level..), na.fill = TRUE, 
                    breaks= c(272, 275, 280, 295, 300)) +
  mapa +
  coord_quickmap(xlim = c(270, 320), ylim = c(-60, -20)) 
```


Como la escala es discreta, no tiene forma de interpretar que el "ancho" de la región entre 272 y 275 es muy distinto que el ancho entre 280 y 295. 
Esto se puede remediar usando una escala discretizada. 

Cualquier escala contínua se puede convertir en una escala discretizada agregando `super = metR::ScaleDiscretised` (el `metR::` no es necesario si tenés metR cargado, pero está acá para indicar en de qué paquete sale). 
Además, hay que usar la escala colorsteps de ggplot2 con el argumento `even.steps = FALSE`.

```{r}
sst1 %>%  
  .[longitude %between% c(270, 320) & latitude %between% c(-60, -20)] %>% 
  ggplot(aes(longitude, latitude)) +
  geom_contour_fill(aes(z = sst, fill = ..level..), na.fill = TRUE, 
                    breaks= c(272, 275, 280, 295, 300)) + 
  scale_fill_viridis_c(option = "B", super = metR::ScaleDiscretised,
                       guide = guide_colorsteps(even.steps = FALSE)) +
  mapa +
  coord_quickmap(xlim = c(270, 320), ylim = c(-60, -20)) 
```


Volviendo a agregar todo, queda una escala que es continua y discreta a la vez. 

```{r}
sst1 %>%  
  .[longitude %between% c(270, 320) & latitude %between% c(-60, -20)] %>% 
  ggplot(aes(longitude, latitude)) +
  geom_contour_fill(aes(z = sst, fill = ..level..), na.fill = TRUE) +
  as.discretised_scale(scale_fill_viridis_c)(option = "B") +
  mapa +
  ggnewscale::new_scale_fill() +
  geom_contour_fill(aes(x, y, z = height), proj = proj_string, data = surface, 
                    breaks = seq(1, 6000, by = 500)) +
  scale_fill_gradientn(colours = terrain.colors(4), guide = "none") +
  coord_quickmap(xlim = c(270, 320), ylim = c(-60, -20)) 
```


## Contornos iluminados

Muchas veces los datos tienen un punto medio lógico y interesa ver las desviaciones con respecto a ese punto medio. 
En ese caso, es muy útil usar una escala de colores divergente. 
Para esto se puede usar `scale_fill_gradient2()` o `metR::scale_fill_divergent()` (que es lo mismo pero con el default razonable de que valores mayores al punto medio están en rojo y valores menores se pintan de azul), o la versión discretizada `metR::scale_fill_divergent_discretised()`.

```{r}
sst1 %>%  
  ggplot(aes(longitude, latitude)) +
  geom_contour_fill(aes(z = sst, fill = ..level..), na.fill = TRUE) +
  scale_fill_divergent_discretised(midpoint =  290) +
  mapa
```

¿Pero qué pasa si este gráfico alguien lo veo imprime en blanco y negro?
Lo que pasa es que los valores mayores al punto medio se ven iguales que los valores menores al punto medio.

```{r}
colorblindr::edit_colors(last_plot(), colfun = colorspace::desaturate) %>% 
  cowplot::plot_grid()
```

Una posible solución es agregarle un efecto de relieve a los contornos usando `metR::geom_contour_tanaka()`. 

```{r}
sst1 %>%  
  ggplot(aes(longitude, latitude)) +
  geom_contour_fill(aes(z = sst, fill = ..level..), na.fill = TRUE) +
  geom_contour_tanaka(aes(z = sst), na.fill = TRUE) + 
  scale_fill_divergent_discretised(midpoint =  290) +
  mapa
```

Además de quedar bonitos, ahora es muy fácil saber si un detarminado valor es una anomalía positiva o negativa aún en blanco y negro.

```{r}
colorblindr::edit_colors(last_plot(), colfun = colorspace::desaturate) %>% 
  cowplot::plot_grid()
```

::: {.alert .alert-info}
El paquete {colorblindr} es muy útil para ver que pinta tiene el gráfico según distintos tipos de ceguera del color. Podés instalarlo con `remotes::install_github("clauswilke/colorblindr")`
:::
