---
title: "Relación entre presión a nivel del mar y ENSO"
output: 
  html_document:
    code_download: true
    toc: false
---

```{r setup, include=FALSE}
knitr::opts_chunk$set(
  cache = TRUE,
  echo = TRUE,
  message = FALSE,
  warning = FALSE
)
```



```{r}
# Cargo los paquetes necesarios
library(magrittr)
library(ggplot2)
library(dplyr)
library(data.table)
library(metR)
```

Voy leer los datos de temperatura de la superficie del mar y de presión a nivel del mar.

```{r}
datos <- ReadNetCDF("datos/temperatura_mar.nc", vars = c("sst", presion = "msl"))
```

Y también voy a armarme una función para plotear un mapa

```{r}
mapa <- function(fill = "white", colour = NA) {
  geom_polygon(data = map_data("world2"), aes(long, lat, group = group), 
               fill = fill, colour = colour, inherit.aes = FALSE, size = 0.2)
}
```

Primero, calculo anomalías mensuales de temperatura de superficie del mar. 

## {.tabset .unlisted .unnumbered}

### data.table

```{r}
datos[, c("sst_a", "presion_a") := list(sst - mean(sst), 
                                        presion - mean(presion)),
      by = .(longitude, latitude, month(time))]
```


### dplyr

```{r, eval = FALSE}
datos <- datos %>% 
  group_by(longitude, latitude, mes = month(time)) %>% 
  mutate(sst_a = sst - mean(sst), 
         presion_a = presion - mean(presion)) %>% 
  ungroup() %>% 
  select(-mes)
```

##

Con esto, defino el índice ENSO como la anomalía media en una caja entre 170ºE y 120ºE y 5ºS y 5ºN. 

## {.tabset .unlisted .unnumbered}


### data.table

```{r}
enso <- datos %>% 
  .[abs(latitude) < 5 & ConvertLongitude(longitude) %between% c(-170, -120)] %>% 
  .[, .(enso34 = mean(sst_a)), by = time]
```

### dplyr

```{r, eval = FALSE}
enso <- datos %>% 
  filter(abs(latitude) < 5 & between(ConvertLongitude(longitude), -170, -120)) %>% 
  group_by(time) %>% 
  summarise(enso34 = mean(sst_a)) %>% 
  ungroup()
```


## 

¿Cómo evolucionó este índice a lo largo del tiempo?

```{r}
ggplot(enso, aes(time, enso34)) +
  geom_line() +
  geom_hline(yintercept = c(-0.5, 0.5)) + 
  annotate("label", y = c(0.5, -0.5), x = lubridate::as_datetime("1979-01-01"),
           label = c("NIÑO", "NIÑA"), vjust = c(-0.2, 1.2), label.size = grid::unit(0,"lines")) +
  scale_x_datetime(name = NULL) +
  scale_y_continuous(name = NULL) +
  labs(title = "Índice ENSO34", 
       caption = "Fuente: ERA5 (1979–2020)") +
  theme_minimal()
```


¿Cuál es la relación entre presión a nivel del mar y ENSO a nivel global?

## {.tabset .unlisted .unnumbered}


### data.table

```{r}
enso_regresion <- datos %>% 
  .[enso, on = "time"] %>% 
  .[, FitLm(presion_a, enso34), by = .(longitude, latitude)] %>% 
  .[term != "(Intercept)"] 
```

### dplyr

```{r, eval = FALSE}
enso_regresion <- sst %>% 
  right_join(enso, by = "time") %>% 
  group_by(latitude, longitude) %>% 
  summarise(as.data.frame(FitLm(presion_a, enso34))) %>% 
  ungroup() %>% 
  filter(term != "(Intercept)") 
```

## 

```{r}
enso_regresion %>% 
  ggplot(aes(longitude, latitude)) +
  geom_contour_fill(aes(z = estimate, fill = ..level..), na.fill = 0, 
                    breaks = AnchorBreaks(binwidth = 25, exclude = 0)) +
  geom_contour_tanaka(aes(z = estimate), na.fill = 0, 
                      breaks = AnchorBreaks(binwidth = 25, exclude = 0)) +
  mapa(fill = NA, colour = "black")  +
  scale_fill_divergent_discretised(name = "hPa") +
  scale_x_longitude() +
  scale_y_latitude() +
  coord_quickmap() +
  theme_minimal() +
  labs(title = "Regresíon presión a nivel del mar con ENSO", 
       caption = "Fuente: ERA5 (1979–2020)")
```

